臺灣板橋地方法院民事判決　　　　　　　93年度保險字第23號
原　　　告　甲○○
訴訟代理人　丁○○
　　　　　　郭蕙蘭律師
上　一　人
複代　理人　謝國允律師
被　　　告　國華人壽保險股份有限公司
法定代理人　丙○○
訴訟代理人　己○○
上列當事人間請求給付保險金事件，經本院於民國94年7 月20日
言詞辯論終結，判決如下：
    主      文
原告之訴及假執行之聲請均駁回。
訴訟費用由原告負擔。
    事實及理由
一、程序方面：
    按當事人得以合意定第一審管轄法院，民事訴訟法第24條第
    1 項前段定有明文。次按「本契約涉訟時，約定以要保人住
    所地地方法院為管轄法院。」，國華福樂增值分紅保險契約
    第26條訂定甚明。經查，訴外人即原告之父林聰明為要保人
    ，與被告簽訂國華福樂增值分紅保險契約，業已合意如因該
    契約涉訟，以要保人即林聰明住所地所在地方法院為第一審
    管轄法院（見本院卷第15頁），而林聰明生前最後之住所位
    於本院轄區，是本院就本件訴訟自有管轄權，合先敘明。
二、本件原告主張：
（一）緣訴外人即原告之父林聰明生前向被告投保國華福樂增值
      分紅保險契約（保單號碼：000000000 號，下稱系爭保險
      或系爭保險契約），保險期間自民國73年4 月10日至93年
      4 月9 日止，以林聰明為被保險人，並約定壽險保險金額
      新臺幣（下同）300,000 元，發生意外身故之保險金額1,
      000,000 元，以原告為受益人，而林聰明係擔任訴外人萬
      信企業股份有限公司（下稱萬信公司）董事長一職，因為
      業務需要遂於91年9 月1 日前往印尼洽公，並於同月2 日
      前往萬信公司於印尼轉投資公司設於印尼萬龍市之倉庫視
      查，當日林聰明為檢視設置於高層之機器設備，卻於當地
      時間下午5 時20分許自高處樓梯上摔落，有員工乙○○、
      戊○○、洪秋好3 人在場目睹一切；然送抵醫院前林聰明
      已無意識，此亦有同行送醫員工戊○○可證，經醫師奮力
      搶救仍因呼吸衰竭不治身亡，經判定死亡時間為當日晚上
      7 時20分，是林聰明顯然於91年9 月2 日至印尼洽公發生
      意外而身故。
（二）訴外人即原告之生母張麗華乃代原告向被告申請理賠，其
      中意外險1,000,000 元部分竟遭被告片面逕認未符理賠標
      準而拒絕理賠，嗣於93年1 月8 日以律師函再向被告申請
      保險給付，並經被告以本件死亡原因為呼吸窘迫至心肺衰
      竭，無其他診斷足以證明其由外來之意外傷害事故所致為
      由，而拒絕原告申請。惟原告就同一事件，前曾於91年10
      月30日向勞工保險局（下稱勞保局）申請職業傷害死亡給
      付，業經勞保局認定為「意外死亡」無誤並予核發給付保
      險金，是原告再委請律師函向被告請領保險金，並提供上
      開向勞保局請領保險金之勞工保險（下稱勞保）給付申請
      書影本暨勞保局核定通知書影本，證明林聰明確係遭受意
      外而死亡，詎料被告仍堅拒給付，並以印尼聖波米尤斯醫
      院所開具之死亡證明書所載，林聰明係因呼吸窘迫致死，
      而非意外身亡為由三度否准原告申請。
（三）本件「林聰明是否為意外身亡」一節，應探究者實為「印
      尼聖波米尤斯醫院所開具之死亡證明書雖載其死亡之直接
      原因為呼吸衰竭，然造成林聰明呼吸衰竭正狀是否係意外
      事故發生所致？」。經查，林聰明出現呼吸窘迫至心肺衰
      竭症狀，係起因於自林聰明於巡視廠房倉庫時自高處墜落
      所造成，此不僅經印尼警政署西爪哇區CIMAHI分局調查後
      ，依據證人BIE BIE 證述，認定林聰明係在2 樓倉庫檢查
      完原料後從樓梯摔下無誤，衡諸林聰明已呈現昏迷狀態，
      且前排牙齒有斷掉之情況，顯係墜樓時撞擊力極大，事後
      雖經公司員工儘速送醫，仍舊不治死亡，依據醫學文獻記
      載，自高處墜落傷及骨髓，亦有極高可能性會因此引發呼
      吸機能障礙而不治死亡。本此，原告已提出相當事證，證
      明林聰明確實係高處墜落因而導致呼吸衰竭而死，然被告
      略以上開醫院出具之死亡證明書，認被保險人死亡原因乃
      因單純呼吸窘迫致死，而為斟酌引起該症狀之肇因為何，
      遽以抑留剋扣不發保險金，顯然可議，原告乃提起本件訴
      訟。
（四）按「被保險人於保險有效期間內身故者，本公司按下列公
      式給付身故保險金。」，系爭保險契約條款第11條約定甚
      明。查本件被保險人林聰明係自高處墜落後引發呼吸窘迫
      死亡，自屬非故意所致之突發性之事由造成死亡，故屬意
      外身故，而原告乃本件保險契約之受益人，原告得依前開
      契約之規定請求被告給付保險金。再者，原告乃系爭保險
      契約中所指定之受益人，得依保險法第131 條第1 項及同
      法第135 條準用112 條之規定，向被告請領保險金。按「
      傷害保險人於被保險人遭受意外傷害及其所致殘廢或死亡
      時，負給付保險真額之責。」，「前項意外傷害，指非由
      疾病引起之外連突發事故所致者。」，保險法第131 條第
      1 項、第2 項定有明文，保險金額約定由被保險人死亡時
      給付於其所指定之受益人，其保險金並不得作為被保險人
      之遺產。又凡非因自己之意志故意所致之突發性傷害或死
      亡，應屬意外事故，最高法院92年度臺上字第534 號判決
      意旨可資參照。是本件被保險人林聰明既係突然自高處墜
      落，並引發呼吸衰竭而死，故非屬因自己之意志故意所導
      致之死亡，衡諸上開判決見解，應屬意外身亡無誤，核與
      上開法律規定相符，是被告拒絕原告請求給付保險金，其
      主張顯然與法背離。
（五）本件被保險人之死因雖然為呼吸衰竭，但於臨床醫學上因
      撞擊頭部而傷及腦部或脊髓本即為造成呼吸衰竭之原因：
  １、本件被保險人跌落頭部遭受撞擊後顯然傷及腦部：
      按何謂「呼吸衰竭」？具國立臺灣大學醫學院附設醫院（
      下稱臺大醫院）胸腔外科主治醫師陳晉興專文之定義，係
      指「呼吸運動或氣體交換無法正常運作，使得血液中沒有
      足夠的氧氣供應身體細胞的需求，或呼吸器官無法有效的
      將二氧化碳排出體外。」，究其發生原因，有三類：一、
      呼吸道狹窄或阻塞，二、肺泡氣體交會出現障礙，三、呼
      吸中樞功能失調或呼吸肌肉無力，其症狀會有呼吸急促、
      心跳加快、喘、焦躁不安，同時有膚色變紫、嘴唇變黑等
      現象；又據萬芳醫院小兒科醫師何文佑撰文介紹急性呼吸
      窘迫症候群，所謂急性窘迫症候群是一種突發性，進行十
      分快速的呼吸衰竭。導致呼吸衰竭的原因主要是肺部血管
      滲透壓改變形成的肺水腫影響了氣體交換。假如沒有及時
      的治療，死亡率相當的高。引發急性呼吸窘迫症候群的因
      素包括：休克、感染或敗血症、其他，如溺水、腦部出血
      、撞擊傷害，藥物過量和一些不明原因等都是曾經被注意
      到的引發因素。職是，被保險人林聰明自樓梯跌落後，有
      牙齒斷裂現象可證頭部正面受到撞擊，而其跌落後陷入昏
      迷最後因呼吸衰竭死亡，更與前開臨床醫學上因撞擊傷害
      造成呼吸衰竭之症狀相符，被保險人呼吸衰竭之原因係因
      意外自樓梯跌落顯為灼然。
  ２、本件被保險人跌落撞擊頭部後，顯然亦傷及脊髓：
      按呼吸衰竭與脊髓損傷間之關係，已有臺大醫院王顏和醫
      師之專文可證，而臺北醫學院教授邱文達所撰，「．．．
      造成脊髓損傷的主要原因則以車禍為主；其次為高處墜落
      。」，「脊髓損傷引起的主要問題有：．．．3.呼吸機能
      異常：呼吸肌麻痺或無力導致呼吸困難」，顯見倘若自高
      處墜落造成脊髓損傷，亦會導致呼吸機能異常、呼吸肌麻
      痺或無力導致呼吸困難。再依臺灣高等法院檢察署法醫中
      心（下稱法醫中心）醫師蕭開平、方中民所著文章「墜落
      死之研究」記載：「．．．頭部受傷是墜落死亡中最常見
      最嚴重的受傷型態。」，查林聰明落下時臉部受傷牙齒斷
      裂，身體有呼吸急促之反應，顯然亦傷及脊髓，進而導致
      呼吸衰竭，承前諸多醫學報告，均指出撞擊墜落均極可能
      導致傷及脊椎，因此造成呼吸衰竭而死亡。職此，益見意
      外墜落與林聰明的死亡結果間有因果關係，被告空言爭執
      拒不理賠，實為惡意拖延。
（六）依據印尼警方對現場尋獲被保險人之證人詢問筆錄記載，
      被保險人確實有自樓梯跌落後，牙齒斷落並陷入昏迷之事
      實：
      查根據西爪哇區域印尼國家警察局CIMAHI分局，就被保險
      人林聰明死亡事件，對證人BIE BIE 進行詢問後製作筆錄
      記載，證人BIE BIE 係供稱「星期一下午，當所有的職員
      都放工和回家以後，林聰明先生自己一個人到倉庫上面，
      進行核查製造紡織梳子的原料，此倉庫位於離職員工們之
      宿舍不遠的地方，不久以後，我聽到有人跌倒的聲音，當
      進行了檢查以後，本人證實所跌倒的人，乃是林聰明先生
      ，乃是當他進行查核原料以後，乃從梯子上面跌下來，並
      且發現他在昏迷狀態中，而且遭到斷牙之現象，乃口中上
      面之門牙斷掉了一個牙齒，然後立刻把林聰明先生送到．
      ．．」。本此，依證人BIE BIE 接受印尼警方所為之前開
      供述觀之，顯見被保險人林聰明有自樓梯上跌落之事實，
      而被保險人門牙發生斷裂，更顯見頭部受到撞擊，被保險
      人自樓梯跌落後除有前開牙齒斷落情事外，更有陷入昏迷
      之情事。是被保險人因自樓梯跌落後撞擊頭部造成牙齒斷
      落並陷入昏迷，且因此傷及腦部與脊髓至中樞神經受損，
      進而影響肺部之正常運作，引發呼吸衰竭而亡，應堪認定
      。
（七）本件被保險人死亡有顯著之意外因素，保險人主張非意外
      事故而免責，此免責事由應由保險人舉證：
  １、就舉證責任之分配，依施文森大法官所著「個人傷害保險
      ：保單條款之評釋及修正建議」一書中記載，我國法院對
      舉證責任及其分配有以下結論：「1.被保險人或受益人向
      保險人求償時，對意外應負舉證責任。一般而言，若經證
      明傷害或死亡非內在原因所導致者，其即已盡舉證責任。
      但若傷害之本身具有顯著之意外因素，法院得逕行認定，
      免除被保險人或受益人之舉證責任。．．．3.對於被保險
      人所遭受之傷害，保險人主張非意外事故所導致或援引保
      單所載之除外或不保規定而主張免責者，則對於免責事由
      之存在應由保險人負舉證責任。」。
  ２、依據江朝國教授於其著作「保險法基礎理論」中第8 章關
      於保險人應盡之義務一章節中，有極其詳盡的論述。從正
      面而言，依Traeger 之見，凡某一結果發生條件，於結果
      發生時依一般客觀之觀點顯然適當地以非不重要之方式提
      昇該結果客觀發生之可能性者，即為適當之發生原因。另
      一學者Enneccerus則以反面之方式就所謂「適當條件」下
      定義為「若一事實依其一般之性質對於某一結果之產生無
      任何重要之關係，而唯有加上其他特別情形，才成為結果
      產生之條件者，則此事實不得視為適當條件」。上述學者
      認為保險契約為大眾化之契約，保險人所應承擔之危險即
      應為一般人能認同者。因此，適當條件說以「一般客觀之
      觀點」為判斷之標準，恰好符合保險契約之本質。故此學
      說為民法上之地位經學界及判決確定之後，亦主宰了保險
      法上有關因果關係探討之範圍。於陸上保險適用「適當條
      件說」之結果，可能產生某一損害結果同時具有多數適當
      條件之情形，此時若所有適當條件皆屬承保災害範圍，則
      保險人負保險賠償之責，若有未屬承保範圍者，則須就其
      是否屬法律或契約條款明文規定之「不包括災害」，若是
      ，則依「不包括佔優勢」原則，保險人不負保險賠償之責
      ；反之，若此未承保災害只屬單純未承保者，則保險人所
      承保災害和保險損害間既有適當條件關係，故應負理賠責
      任。
  ３、另依施文森大法官之著作，亦係採用適當條件理論，並且
      於「個人傷害保險：保單條款之評釋及修正建議」著作中
      亦有論述到，為進一步落實對被保險人權益之維護，自比
      較法解釋舉證責任之分配，應認定在有相反證明前，應推
      定為意外，蓋依德國契約法第180 條a 明文規定：「保險
      人之責任若繫於被保險人之傷害否出於意外，在有相反之
      證明前，推定出於意外。」，職此，本件被告執稱被保險
      人係因心臟病而死亡，乃其本身之疾病所致，則依據舉證
      責任導致的原則，被告應舉證證明，在有相反證明前，揆
      諸前開說明，乃應推定為意外無疑。
  ４、承上所述，依我國法院對舉證責任分配之觀點，原告對於
      被保險人死亡原因及呼吸衰竭原因，已經提出經公證之死
      亡證明書、當地警方對證人所製作之筆錄、相關醫學文獻
      等佐證，已堪認定業證明該死亡係因「自樓梯摔落，頭部
      遭到撞擊」之顯著意外，若被告認非意外事故，被告對此
      免責之事由應舉證以實其說。是更遑論採取比較符合傷害
      保險制度目的之比較法解釋，本即應推定死亡原因為意外
      ，必須由保險人舉證其非意外。
（八）本件死亡結果與意外跌落後撞擊頭部而傷及腦部及脊髓顯
      然有因果關係：
  １、就因果關係理論，施文森大法官於前開論述中提出1 、因
      果關係之必要：損害發生與結果仍需有因果關係之牽連，
      2 、近因理論：用以判斷損害之發生如同時或先後有兩個
      以上原因或危險事故存在，僅其中之一為傷害保險所承保
      者，何者與傷害間有因果關係，3 、適當條件理論：引用
      江朝國教授之見解，及民法上因果關係理論之相當因果說
      ，某一損害結果同時具有多數適當條件情形時，若所有適
      當條件皆屬承保災害範圍，則保險人負賠償之責。施文森
      大法官進一步解釋該理論，並認為該理論實為解決傷害保
      險之理賠糾紛提供最佳基礎。
  ２、承上，無論從醫學面或法理面，可認被保險人之死亡為單
      純之意外事故，從意外發生至後續生理反應暨死亡結果係
      屬連貫不斷，因果關係至為灼然，能否僅依無病例證明此
      點而否認該意外事實，逕認其死亡原因為疾病，則稍嫌速
      斷。
（九）本件被保險人之死亡證明書上係以呼吸衰竭作為其死亡原
      因，惟應辨明者為，呼吸衰竭與心臟病毫無關連，也無法
      逕指被保險人因為有心臟方面疾病即謂其乃因導致呼吸衰
      竭而死亡，然造成呼吸衰竭之原因，業有確實之證據證明
      係因意外自樓梯跌落撞擊頭部傷及腦部及脊髓，而原告等
      受益人既然已經提出前開確切證據證明造成死亡之原因係
      因顯著之意外事故，則被保險人主張非基於意外，則應由
      其舉證，而本件保險人即被告並無法提出確切證據排除意
      外事故之存在或死亡係基於意外以外之原因，則被告自無
      從免除其理賠義務。承上，原告本依前開保險契約及保險
      法第131 條第1 項及同法第135 條準用第112 之規定，均
      得請求被告給付原告1,000,000 元。
（十）是原告聲明：被告應給付原告1,000,000 元，及自起訴狀
      繕本送達翌日起至清償日止，按週年利率5%計算之利息，
      暨以供擔保為條件之假執行宣告。
三、被告則以：
（一）對於原告所主張之事實及證據不爭執之部分：
  １、訴外人林聰明生前與被告訂立系爭保險契約之事實。
  ２、訴外人林聰明於91年9 月2 日晚上7 時20分因心肺衰竭死
      亡之事實。
  ３、鈞院有管轄權及受益人為原告之事實。
（二）依民事訴訟法第277 條規定：「當事人主張有利於己之事
      實者，就其事實有舉證之責任」；又「民事訴訟如係由原
      告主張權利者，應先由原告負舉證之責，若原告不能舉證
      ，以證實自己主張之事實為真實，則被告就其抗辯之事實
      即令不能舉證，或其所舉證據上有疵累，亦應駁回原告之
      請求。」，最高法院17年上字第917 號判例闡釋甚明，而
      最高法院91年臺上字第99號判決更明白表示：「．．．惟
      查上開診斷證明書僅能證明其左腳腳掌前端斷離之傷，並
      不能證明其受傷之原因出於外來突發之意外事故。而該等
      傷害之造成，其可能之原因，並不能祇外來突發之意外一
      端，又有出於道德危險或其他者，故自仍應由上訴人就其
      主張出於不明歹徒襲傷之外來突發之意外事實為舉證，乃
      上訴人並不能舉證以實其說，已難採信．．．」，揆諸上
      揭法律規定及判決意旨，原告自應先就被１、保險人已死
      亡，２、被保險人遭遇外來突發事故，３、被保險人死亡
      與外來突發事故有因果關係為證明，否則及應駁回其訴。
      本件原告僅提出死亡證明書、調查筆錄、勞保局核定申請
      書和通知書及王顏和醫師脊髓損傷之復健上課講義，茲分
      別駁陳如下：
  １、查原告提出之死亡證明書，乃印尼聖波羅米尤斯醫院急診
      部醫院哈里薩羅英松於事故當日所出具之死亡證明書，上
      載：「林聰明於91年9 月2 日，印尼西部下午6 點20分因
      呼吸窘迫被送進聖波羅米尤斯醫院急診室，7 點20分因呼
      吸衰竭逝世。」，由此可知，林聰明送進該醫院後，救治
      時間尚達1 小時之久，依照一般醫療院所通常作業程序，
      對於此類危殆病患，定有緊急醫療處置，並施以各項必要
      之檢驗，如涉及意外傷害，更不應等閒視之，「死亡證明
      書」上亦必有相當程度之記載，斷無如此輕描淡寫之理，
      又原告何以始終未能提出該醫院之相關病例記錄，以實其
      說。況依前開判決意旨可知，僅能證明被保險人有死亡之
      事實，並不能作為其死亡原因係出於外來突發之事故之證
      明，況死亡證明已載明被保險人因急性呼吸窘迫症候群送
      醫急診後不治，其內容以對死因為明確記載，並無外傷性
      因素導致之情形，原告之請求顯無理由至明。
  ２、次按被保險人死亡事故發生之當時，當地治安機關未見有
      任何作為，迨至93年7 月14日、相距已將屆2 年，又適在
      原告提起本件訴訟不久之前，印尼爪哇區CIMAHI警分局之
      助理調查員A.DODYHERMAWAN.SH 突對被保險人公司之女性
      屬員BIE BIE 進行調查，該項調查至為突兀，未符常理。
      又原告提出之調查筆錄第10點記載：「．．．當所有作業
      員回去後．．．過沒多久，聽到有人摔下來的聲音，經過
      查證原來是林聰明先生在2 樓倉庫檢查完原料後從樓梯摔
      下來，呈昏迷狀態，且前排牙齒有一顆斷掉。．．．TEK
      KIM 女士立刻把林聰明先生送往Santo Boromeous 醫院．
      ．．」，首先該調查筆錄係基於何項原因而製作，被訊問
      人BIE BIE 本身並未目擊事故之發生，祇係出於傳聞，該
      筆錄最後亦無任何結論，是否得為證據已難令人無疑，又
      該調查筆錄明白記載事故係發生在「所有作業員回去之後
      」，可見包括該BIE BIE 在內均未眼見該意外事故之發生
      ；原告所稱適有員工乙○○、戊○○、洪秋好3 人在場目
      睹一切，顯係憑空杜造。惟查該BIE BIE 及原告請求傳訊
      之另一證人TEK KIM ，均係被保險人之親信，每值被保險
      人上街購物或在附近吃飯，均曾邀請彼等陪伴，立場上本
      有偏頗，況距今已2 年餘，記憶亦難免因模糊而失實，自
      無採證之價值。
  ３、原告所提出之勞保局給付申請書及核定通知書，查其內容
      ，仍未見對於被保險人所遭外來突發事故及其死亡間之因
      果關係提出任何具體事證，況勞保局亦曾就被保險人之職
      災事實提出質疑，從未如原告所稱認定為意外死亡，勞工
      保險條例（下稱勞保條例）第1 條立法目的中即表明「為
      保障勞工生活，促進社會安全，制訂本條例；本條例未規
      定者，適用其他有關法律。」，而大法官會議解釋釋字第
      560 號解釋和最高法院84年度臺上字第1344號判例又分別
      表明「勞工保險乃立法機關本於憲法保護勞工、實施社會
      保險之基本國策所建利之社會福利制度，旨在保障勞工生
      活安定、促進社會安全。」，「就勞工保險事項發生爭執
      ，有特定之審理程序及特設之審議機關，是勞工保險性質
      上係公法關係，與普通商業保險為私法上之契約關係有別
      。」，換言之，勞保因含有強烈的社會保護目的及扶助義
      務以落實社會福利國家之理念，自與一般商業保險有著完
      全不同的立法目的及基礎，兩者完全無法相互套用及援引
      ，此參勞保被保險人因執行職務而致傷病審查準則第13條
      規定「被保險人於執行職務時，因天然災害直接發生事故
      導致之傷害，不得視為職業傷害。」，天然災害直接發生
      事故導致之傷害，雖無法獲得勞工保險理賠，而一般商業
      意外險中未將排除在外，亦證勞保與商業保險之承保條件
      與範圍概念並不一致。今原告以勞保局之職業傷害給付為
      由，作為外來突發事故致死之證明，進一步拘束被告及法
      院心證，顯屬無稽。
  ４、原告提出脊髓損傷之復健一文主張「．．．外傷性脊髓損
      傷的原因以車禍居多，幾乎佔一半的病例，其次為高處跌
      落．．．」，惟被保險人是否有高處跌落至脊髓損傷而導
      致死亡之事實不明，為原告單方面之推論及病理上的探討
      ，對本件完全無任何意義，亦不能以病理上的研究來反推
      被保險人呼吸衰竭係源於脊髓損傷而，而脊髓損傷係出於
      高處跌落，而得證被保險人遭外來突發之事故而符合保險
      約款規定，況文中可明脊髓損傷所引起之生理問題並不僅
      以呼吸機能障礙為限，引起呼吸衰竭的原因更不限於脊髓
      損傷，被保險人之死亡證明書僅列呼吸衰竭，而無任何其
      他傷情之記載，依照一般法醫常理，足以推定其死因乃由
      於疾病。綜上，原告之訴顯非合法，應予駁回。
（三）被保險人林聰明曾於88年4 月14日因心絞痛、氣喘在臺大
      醫院接受插管進入加護病房治療，89年11月9 日因冠狀動
      脈心臟病就診於亞東醫院，90年1 月2 日復因冠狀動脈血
      管疾病、支氣管炎氣喘再於亞東醫院接受冠狀動脈汽球擴
      張術，凡此種種既往病歷，均足顯示被保險人最近數年迭
      為嚴重之呼吸官能及循環系統疾病所纏困，與「死亡證明
      書」所載呼吸窘迫徵象適相契合，自可視為於被告有利之
      適當條件，原告以空洞之說詞妄圖扭曲真相，終非法之所
      許。
（四）再按，民法第1 條開宗明義即訂定：「民事，法律所未規
      定者，依習慣，無習慣者，依法理。」，已確切闡明其適
      用之順位，不得逾越。保險法第131 條規定：「傷害保險
      人於被保險人遭受意外傷害及其所致殘廢或死亡時，負給
      付保險金額之責。」，「前項意外傷害，只非由於疾病引
      起之外來突發事故所致者。」，此項規定，即縱有殘廢或
      死亡之結果，但若無構成意外傷害之原因，其給付條件亦
      無從成就，無疑屬於原因說，且有法律明文可據。
（五）本件依原告所提出之「死亡證明書」之記載，被保險人全
      身並無任何顯著之外傷，原告所指「傷及腦部」及「傷及
      脊髓」未見提出任何積極證據，顯係出諸推測之詞，自不
      足為據，又原告曾就同一保險事故另行向鈞院提起訴訟，
      經鈞院以93年度保險字第24號案件受理，業於94年4 月28
      日判決駁回原告之訴。該案件之承審法官立論上雖較傾向
      於結果說，但最終亦認為原告所提出之證據仍不足以證明
      被保險人之死亡係出於意外之原因。
（六）故被告聲明：
  １、原告之訴及假執行之聲請均駁回。
  ２、如受不利判決，願供擔保請准免為假執行。
四、原告主張其父即訴外人林聰明生前於73年4 月10日與被告簽
    訂系爭保險契約，以林聰明為被保險人，保險期間自73年4
    月10日至93年4 月9 日，並約定身故時或保險期間屆滿時之
    受益人為原告，壽險保險金額300,000 元，發生意外身故之
    保險金額1,000,000 元，及被保險人林聰明於91年9 月2 日
    下午6 時20分因呼吸窘迫被送進印尼聖波羅米尤斯醫院急診
    室，同日下午7 時20分因呼吸衰竭死亡之事實，已據提出系
    爭保險要保書、契約條款、印尼聖波羅米尤斯醫院出具之死
    亡證明書、林聰明及原告之戶籍謄本各1 件為證，且為被告
    所不爭執，自堪信為真實，是本件最重要之爭執，厥為本件
    被保險人林聰明之死亡是否係意外事故所致，合先敘明。
五、本件被保險人林聰明之死亡是否係意外事故所致，茲論述如
    下：
（一）被保險人林聰明因呼吸窘迫送進印尼聖波羅米尤斯醫院急
      診室，因呼吸衰竭而死亡，其死亡直接原因為「呼吸衰竭
      」，有印尼聖波米尤斯醫院所開具之死亡證明書譯文1 件
      足憑（見本院卷第16頁），並為兩造所不爭執，自堪信為
      真實，則僅由上開死亡證明書，並無法證明本件被保險人
      林聰明之死亡係出於意外，即被保險人林聰明呼吸衰竭如
      係意外原因所引起，依舉證責任之分配，原告仍應就被保
      險人林聰明死亡之原因係出於意外之事實，負舉證責任。
（二）原告雖主張：本件意外事故經印尼警政署西爪哇區CIMAHI
      分局調查後，依據證人BIE BIE 證述，認定被保險人林聰
      明係在2 樓倉庫檢查完原枓後從樓梯摔下無誤等情，並提
      出印尼警政署西爪哇區CIMAHI分局調查筆錄譯文1 件為證
      （見本院卷第28頁至第31頁）。惟查，上開調查筆錄係於
      93年7 月14日製作（註：原告所提出調查筆錄譯文將2004
      年7 月14日誤譯為2000年7 月14日），而被保險人林聰明
      則係於91年9 月2 日死亡，證人BIE BIE 係於被保險人林
      聰明死亡逾1 年10個月後，始至印尼當地警局製作筆錄，
      且該證人係受僱於被保險人林聰明擔任董事長之萬信公司
      轉投資之公司，其證詞能否公正客觀而無偏頗原告一造之
      虞，已非無疑。況證人BIE BIE 於印尼警政署西爪哇區CI
      MAHI分局係證稱：「週一下午當所有作業員回去之後，林
      聰明先生到離職員工宿舍不遠的樓上倉庫檢查紡紗原料。
      過沒多久，聽到有人摔下來的聲音，經過查證，原來是林
      聰明先生在2 樓倉庫檢查完原料後從樓梯摔下來，呈昏迷
      狀態，且前排牙齒有一顆斷掉」等語，則證人BIE BIE 並
      未親眼目睹被保險人林聰明從2 樓倉庫摔落之事實，至於
      證人BIE BIE 如何查證被保險人林聰明係從2 樓摔落，則
      完全未見其於印尼當地警局為完整與充分之說明與陳述，
      僅能認為證人BIE BIE 個人之推測，難以證明被保險人林
      聰明有自2 樓摔落之事實。
（三）原告雖另主張：被保險人林聰明自2 樓摔落後撞擊頭部，
      而傷及腦部及脊髓，致引發呼吸衰竭而死亡，是被保險人
      林聰明之死亡係出於意外等情。然查，原告主張被保險人
      林聰明受有腦部或脊髓損害係屬有利於己之事實，且被保
      險人林聰明如受有腦部傷害或脊髓損傷，會有大量生理上
      之特徵反應出現，原告在舉證上並無任何困難可言，應由
      原告就被保險人林聰明受有腦部傷害或脊髓損傷之事實負
      舉證責任，惟原告僅以無法證明之被保險人林聰明自2 樓
      摔落等情，主張被保險人林聰明腦部傷害或脊髓損傷，已
      難採信，且印尼聖波米尤斯醫院所開具之死亡證明書譯文
      上並無任何腦部傷害、脊髓損傷或墜落死特徵之記載，益
      見原告主張被保險人林聰明之死亡原因腦部傷害或頸椎受
      傷等情，並無證據可資證明，自難認被保險人之死亡原因
      為腦部傷害、髓脊損傷或墜落死。
（四）原告雖主張：原告已證明被保險人林聰明之死亡原因為呼
      吸衰竭，並提出印尼當地警方對證人所製作之筆錄，相關
      醫學文獻證明，死亡原因為顯著之意外，且依適當條件理
      論，跌落為發生死亡結果之適當條件，且非不保事項，被
      告自須依約理賠等情。惟查，呼吸衰竭死亡並不具有明顯
      之意外因素，苟謂呼吸衰竭明顯地可疑為非病死，無異認
      凡因呼吸衰竭死亡，如發生於國內，檢察官均必須依刑事
      訴訟法第218 條之規定進行相驗，顯然乖離常情。又前揭
      當地警方之筆錄，無法證明被保險人林聰明係自2 樓樓梯
      摔落，已詳述如前，況縱認被保險人林聰明係自2 樓樓梯
      摔落等情屬實，亦與一般墜落死，係從上垂直往下掉落，
      自由落體因受重力加速度之影響，墜地時撞擊力甚大等情
      ，不可同日而語，難認自2 樓樓梯摔落對死亡結果而言，
      屬有明顯之意外因素。再者，自2 樓樓梯摔落通常不會導
      致死亡之結果，正如病患因疾病昏迷倒地，於跌落地面時
      經常造成不足以致死之擦傷，自難僅因病患有跌倒之事實
      遂予認定死亡係屬意外，尚須證明跌倒後另造成足以致死
      之傷害（如顱內出血、頭骨骨折、脊髓損傷等），跌倒始
      能認係為係死亡結果之原因，而在眾多足以致死之原因中
      ，判斷是否係屬適當條件，並非如原告所主張，無論該事
      實是否足以引發死亡之結果，只要該事實非屬不保事項，
      均可認定係死亡結果之適當條件。而原告既無法證明自2
      樓樓梯墜落究造成何種足以致死引發死亡結果之病變，自
      難認自2 樓樓梯摔落係引起死亡結果眾多條件之一，因此
      ，無論依何種因果關係理論，均無法認定被保險人林聰明
      死亡之原因係屬意外。
（五）末查，依原告提出被保險人林聰明死亡證明書之記載，其
      係於91年9 月2 日下午6 時20分因呼吸窘迫被送進印尼聖
      波米尤斯醫院急診室，於同日下午7 時20分許因呼吸衰竭
      死亡（見本院卷第16頁），則被保險人林聰明並非於尚未
      送至該醫院急診室前即已死亡，而係送至醫院1 小時後始
      死亡，在此1 小時內既係由該醫院醫師為其進行急診，理
      應有相關病歷、診斷證明書等相關記載足供研判被保險人
      林聰明之死亡是否因2 樓樓梯墜落之意外事故所引起，惟
      經本院詢及原告是否持有被保險人林聰明於印尼聖波米尤
      斯醫院之病歷資料時，其陳稱：「經我們查明被保險人到
      院時即死亡，所以印尼醫院只會開立死亡證明書，並無病
      歷的記載。」等語（見本院卷第90頁），此項陳述與死亡
      證明書之記載已有未合，更不得執為有利於原告之證明。
六、綜上所述，原告僅提出被保險人林聰明死亡原因為呼吸衰竭
    之死亡證明書譯文，及未親眼目睹被保險人林聰明係自2 樓
    樓梯墜落之證人BIE BIE 於印尼當地警局之證述為其論據。
    而於國內，死亡之原因記載為呼吸衰竭者，可能出於意外，
    亦可能非出於意外，即令如認為係出於意外所致，即屬非病
    死或可疑為非病死，固可能認自2 樓樓梯墜落造成腦部受傷
    或脊髓損傷，進而引發呼吸衰竭死亡，然亦可能認自2 樓樓
    梯墜落並未造成足以致死之傷害，即自2 樓樓梯摔落僅為呼
    吸窘迫之附帶結果，並非造成死亡之原因，是呼吸衰竭或自
    2 樓樓梯摔落，均可認為係造成死亡之結果，如謂原告僅提
    出死因為呼吸衰竭之死亡證明書，及證人BIE BIE 於死亡事
    故發生1 年10個月於國外所製作之筆錄，即可認定死亡原因
    係出於意外，而相同事件如發生於國內，尚有可能經檢察官
    相驗結果認非屬死亡原因，不屬意外保險理賠範圍，豈得事
    理之平？是依原告之舉證，不足以證明被保險人林聰明死亡
    係出於意外之原因。從而，原告依據系爭保險契約之法律關
    係，請求被告給付意外保險金1,000,000 元，及自起訴狀繕
    本送達翌日起至清償日止按週年利率5%計算之利息，為無理
    由，應予駁回。又原告既受敗訴之判決，其假執行之聲請亦
    失所附麗，應併予駁回。
七、本件事證已臻明確，兩造其餘攻擊防禦方法及舉證，經本院
    審酌後，或與本件之爭執無涉，或對本件判決結果不生影響
    ，爰不一一論述，併此敘明。
八、據上論結，本件原告之訴為無理由，依民事訴訟法第78條，
    判決如主文。
中　　華　　民　　國　　94　　年　　8 　　月　　3 　　日
                  民事第二庭法　官　鍾啟煌
以上正本係照原本作成
如對本判決上訴，須於判決送達後20日內，向本院提出上訴狀，
上訴臺灣高等法院（應按他造人數提出繕本）。
中　　華　　民　　國　　94　　年　　8 　　月　　3 　　日
                            書記官　李威賜
